【裁判字號】    95,上訴,891
【裁判日期】    950526
【裁判案由】    洗錢防制法
【裁判全文】
臺灣高等法院刑事判決                 95年度上訴字第891號
上  訴  人  台灣士林地方法院檢察署檢察官
上  訴  人
即  被  告  丙○○
選任辯護人  簡安頓律師
上列上訴人等因被告違反洗錢防制法案件，不服臺灣士林地方法
院94年度訴字第629號，中華民國95年1月9日第一審判決（聲請
簡易判決處刑案號：臺灣士林地方法院檢察署94年度偵字第4673
號；移送併案案號：臺灣士林地方法院檢察署94年度偵字第1003
8號、95年度偵字第3109號），提起上訴，本院判決如下：
    主  文
原判決撤銷。
丙○○幫助掩飾因自己重大犯罪所得財物，處有期徒刑捌月。
犯罪所得財物新台幣壹萬伍佰元沒收，如全部或一部不能沒收時
，以其財產抵償之。
    事  實
一、丙○○在報紙分類廣告欄上看見收購金融機關帳戶換取現金
    之廣告，即依該分類廣告上記載之電話號碼0000000000號，
    與姓名年籍均不詳之成年男子聯絡，丙○○因需款孔急，在
    能預見提供自己金融帳戶與不相識之人使用，可能係供他人
    掩飾因自己重大犯罪所得財物或財產上利益之用之情況下，
    仍不違背其本意，基於幫助他人掩飾因自己重大犯罪所得財
    物或財產上之利益之犯意，於民國（下同）94年4月8日，前
    往台北市○○區○○路87號附近，將自己名義開戶如附表所
    示之帳戶存摺、金融卡，以每份新台幣（下同）3500元之代
    價，售予上開男子，得款10500元。該名男子取得前開存摺
    及金融卡後，即交由其等所組之詐欺集團成員使用。嗣因乙○○接獲上開詐欺集團電話簡訊，佯稱其銀行帳戶有問題，
    要求至提款機確認，使乙○○陷於錯誤，依其指示於94年4
    月10日14時50分許，在台北縣新莊市○○路669號第一銀行
    轉帳68582元至丙○○如附表編號1之台北富邦銀行帳戶；另
    張秀梅接獲該詐欺集團電話佯稱教授使用現金卡，使張秀梅
    陷於錯誤，依其指示於94年4月19日15時44分許至高雄市○○路、民權路口第一銀行提款機轉帳88218元至如附表編號2
    之華南商業銀行（下略稱華南銀行）帳戶；又甲○○因其姊
    夫游豐源接獲該詐欺集團佯稱其小孩被綁架，故依指示於94
    年4月13日14時許轉帳20萬元至如附表編號3之中華郵政股份
    有公司帳戶（下略稱郵局）。嗣經乙○○等發覺受騙，乃報
    警處理，將附表所示之帳戶列為「警示帳戶」，丙○○於94
    年4月28日10時許前往台北富邦銀行玉成分行辦理補發存摺
    、金融卡時，為銀行人員報警當場查獲。
二、案經臺北市政府警察局南港分局報請臺灣士林地方法院檢察
    署檢察官偵查起訴，經原審受命法官行第二次準備程序中，
    被告為有罪陳述，由原審合議庭裁定依簡式審判程序審理。
    理  由
一、訊據上訴人即被告丙○○對於將附表所示之帳戶存摺、金融
    卡售予他人之事實，均坦承不諱，惟辯稱我不認識被害人，
    也不認識詐騙集團，亦未領取被害人之匯款，我沒有跟詐騙
    集團的人一起詐騙，我不知道會給不法集團使用云云。經查
    ：
    (一)上揭被告販賣附表所示帳戶存摺、金融卡之犯罪事實，業
      據被告丙○○迭於警詢、原審偵審及本院審理時坦承不諱
      （見第4373號偵查卷第9頁、第27、28頁、第405號偵查卷
      第44、45頁，原審卷第20、21、24至26頁，本院95年5月
      12日審判筆錄），並附表所示帳戶確為被告所申請，此為
      被告所坦承，此有開戶資料附卷可按，而證人乙○○接獲
      詐欺集團電話簡訊，佯稱其銀行帳戶有問題，要求至提款
      機確認，使乙○○陷於錯誤，依其指示於94年4月10日14
      時50分許，在台北縣新莊市○○路669號第一銀行轉帳685
      82元至丙○○如附表編號1之台北富邦銀行帳戶；另證人
      張秀梅接獲該詐欺集團電話佯稱教授使用現金卡，使張秀
      梅陷於錯誤，依其指示於94年4月19日15時44分許至高雄
      市○○路、民權路口第一銀行提款機轉帳88218元至如附
      表編號2之華南銀行帳戶；又證人甲○○因其姊夫游豐源
      接獲該詐欺集團電話佯稱其小孩被綁架，故依指示於94年
      4月13日14時許轉帳20萬元至如附表編號3之郵局帳戶，嗣
      經乙○○等發覺受騙，乃報警處理，將附表所示之帳戶列
      為「警示帳戶」，丙○○於94年4月28日10時許前往台北
      富邦銀行玉成分行辦理補發存摺、金融卡時，為證人即銀
      行人員王俊民報警當場查獲等情，亦據證人王俊民、乙○○、張秀梅、甲○○分別於警詢、偵查時證述明確（見第
      4673號偵查卷第11、13、14、46頁，第405號偵查卷第18
      、19、49頁），並有該帳戶轉帳明細可按，經本院提示及
      告以上開證人等陳述要旨後，被告陳明沒有意見，且於本
      院言詞辯論終結前均未聲明異議（見本院95年5月12日審
      判筆錄第2、3頁），依刑事訴訟法第159條之5第2項之規
      定，自有證據能力。衡以該詐欺集團不詳年籍之成員以上
      開方式，使證人乙○○、張秀梅、甲○○陷於錯誤，而依
      其指示轉帳至前開帳戶內，且反覆為之，恃以為業，足認
      該集團係藉由上開帳戶掩飾其等因常業詐欺犯行之重大犯
      罪所得之財物甚明。
    (二)又按，金融存款帳戶，事關存戶個人財產權益之保障，與
      存戶之印鑑章、提款卡結合，其專屬性、私密性更形提高
      ，除非本人或與本人具密切之關係者，難認有何理由可自
      由流通使用該存摺、印章、提款卡，一般人亦均有應妥為
      保管存摺、印鑑章、提款卡，以防止被他人冒用之認識，
      縱有特殊情況偶有將存摺、印鑑章、提款卡交付他人之需
      ，亦必深入瞭解其用途後再行提供以使用，恆係吾人日常
      生活經驗與事理；且金融帳戶為個人理財之工具，申請開
      設金融帳戶並無任何特殊之限制，一般民眾皆可以存入最
      低開戶金額之方式申請開戶，且可以在不同之金融機構申
      請多數之存款帳戶使用，並無何困難，此乃眾所週知之事
      實。則依一般人之社會生活經驗，苟見非親非故之人不以
      自己名義申請開戶，反而以出價收購或租用之方式向他人
      蒐集金融機構帳戶供己使用，衡情對收購者將所收購之帳
      戶用於隱匿犯罪所得乙節當有預見。況觀諸現今社會上，
      詐騙集團收購人頭帳戶，持以作為信貸、手機簡訊詐欺之
      事，常有所聞，出賣或出借帳戶予非親非故之人，受讓人
      係為謀非正當資金進出，而隱瞞其資金流程及行為人身分
      曝光之不法使用，幾乎已成為人盡皆知之犯罪手法。本件
      被告明知將存摺、提款卡等有關個人財產、身分之物品，
      淪落於不明人士手中，極易被利用為與財產有關之犯罪工
      具，仍將所申請之帳戶及提款卡（含密碼），以不相當之
      3500元為對價提供予和伊身分上不具密切關係之年籍姓名
      不詳之人以為使用，顯然對於該帳戶作為不法使用，有所
      認識且並不違背其本意，主觀上顯有不確定之故意甚明。
      然依卷內事證並無積極證據證明被告與該詐欺集團成員有
      常業詐欺之犯意聯絡或行為分擔，且被告除為賺取出售前
      述存摺及提款卡（含密碼）之代價10500元外，並無任何
      事後分贓行為，復查無被告確有實際參與詐欺集團掩飾重
      大犯罪所得之共同犯意聯絡、行為分擔，是被告辯稱並未
      與該集團成員共同詐欺被害人等等語，應堪採信。惟被告
      既對其帳戶售予他人，可能遭詐欺集團用以掩飾重大犯罪
      所得有所預見，且不違背其本意而為之，應有幫助洗錢之
      不確定故意甚明。
    (三)至於被告於本院審理時雖稱一個帳戶賣3000至3500元，惟
      查被告於警詢、偵查及原審審理時均明確供稱：係以3500
      元出售其帳戶，且於警詢時供明：我共繳交7家銀行存摺
      ，該年輕人支付我24500元（見第405號偵查卷第45頁），
      換算出賣每一帳戶存摺、金融卡之代價為3500元，從而應
      堪認被告係以每一帳戶存摺、金融卡3500元之代價，售予
      詐欺集團成員。又，被告於警詢時供稱係於94年5月2日或
      4 日申辦銀行帳戶（見第405號偵查卷第44頁），隨即更
      正時間算錯（同上頁第46頁），另，被告於偵查時雖稱：
      係於94年4月7日看報紙聯絡對方出售帳戶存摺、金融卡（
      見第4673號偵查卷第27頁），惟查被告申辦之附表編號1
      之台北富邦銀行帳戶係94年4月7日申辦，而附表編號2之
      華南銀行則係同年月8日申辦，附表編號3之郵局帳戶係於
      92年11月13日申辦，則依被告所陳，其係同時交付上開三
      帳戶之存摺、金融卡予詐欺集團成員，自無可能於94年4
      月7日同時交付華南銀行帳戶存摺、金融卡，此恐被告記
      憶有誤，亦無證據足證被告係分次連續交付上開存摺、金
      融卡，依罪疑惟輕之理，應認被告係於94年4月8日同時將
      上開三帳戶之存摺、金融卡予他人，詐欺集團成員，公訴
      意旨認係94年4月7日交付，應予更正。
    (四)綜上，被告基於幫助洗錢之不確定故意，販賣其所有之如
      附表所示之帳戶存摺及金融卡予詐欺集團成員，使乙○○
      、張秀梅、甲○○陷於錯誤，依該集團成員指示轉帳至前
      開帳戶內，以掩飾該集團因自己重大犯罪所得財物而既遂
      。本件事證明確，其犯行洵堪認定，應依法論科。
二、核被告丙○○所為，係犯刑法第30條第1項、洗錢防制法第9
    條第1項之幫助掩飾因自己重大犯罪所得財物罪。公訴檢察
    官於原審時請求變更起訴法條為洗錢防制法第9條第2項之幫
    助掩飾他人重大犯罪所得財物罪，惟幫助犯係從屬於正犯之
    罪名論罪，既被幫助之正犯即該詐欺集團成員係以購得上開
    帳戶掩飾自己犯罪所得財物而犯洗錢防制法第2條第1款之行
    為，則被告自應成立幫助掩飾因自己重大犯罪所得財物罪，
    是檢察官所指，容有誤會。另起訴意旨雖未就被告出售如附
    表編號2、3帳戶存摺、金融卡部分予以起訴，惟與起訴部分
    有實質上一罪之關係，自為起訴效力所及，本院應併予審判
    。被告迭於警詢時、偵查時、原審時及本院審理時自白犯罪
    ，應依洗錢防制法第9條第5項之規定，減輕其刑。又被告以
    幫助意思販賣其所有之存摺及金融卡予詐欺集團成員，以掩
    飾該集團因自己重大犯罪所得財物之犯行如前，係屬幫助犯
    ，應依刑法第30條第2項之規定，遞減輕其刑。
三、原審以被告罪證明確，因予論罪科刑，固非無見。惟未及審
    酌被告另售出如附表編號2、3之帳戶存摺、金融卡部分，尚
    有未洽，檢察官執以指摘原判決不當，上訴為有理由；被告
    上訴辯稱不知其所出售之存摺、金融卡為不法集團所使用云
    云，則無理由。原判決既有可議，應由本院撤銷改判。爰審
    酌被告出售其銀行帳戶予詐欺集團，增加被害人尋求救濟之
    困難，使重大犯罪不易查察之危害嚴重危害金融秩序，並參
    酌其素行、品行、智識程度、犯罪之手段、動機及犯後態度
    等一切情狀，量處有期徒刑捌月。
四、末按，犯洗錢防制法第9 條之罪者，因犯罪所得財物，不問
    屬於犯人與否，沒收之，如全部或一部不能沒收時，追徵其
    價額或以其財產抵償之；又所謂因犯罪所得財物，包括因犯
    罪取得之報酬在內，該法第12條第1 項、第4 條第2 款分別
    定有明文。是被告出賣前述帳戶幫助洗錢所得之壹萬伍百元
    ，應依前開規定予以沒收，如全部或一部不能沒收時，以其
    財產抵償之。
五、併案意旨另認被告尚出售中國國際商業銀行成功分行帳號00
    000000000、第一商業銀行永春分行帳號00000000000、日盛
    國際商業銀行帳號00000000000000帳戶（下略稱三帳戶）之
    存摺、金融卡，雖經被告於本院審理時坦承確販售該三帳戶
    存摺、金融卡予姓名年籍不詳之男子，供該男子所屬之常業
    詐欺集團作為詐騙所得金錢之存、提及匯款之用，用以掩飾
    該集團因自己重大犯罪所得財物等語。經查，被告雖自承同
    時交付上開三帳戶及附表所示帳戶之存摺、金融卡予年籍不
    詳之男子，其主觀上固有幫助洗錢之不確定故意，惟依卷附
    資料，僅能證明上開三帳戶內有多筆轉帳交易存、提情形，
    並無證據足證係用以掩飾或隱匿因自己或他人重大犯罪所得
    財物之用。且洗錢防制法第9條並無處罰未遂，自不能僅憑
    被告之主觀幫助洗錢犯意而推認確有詐欺或其他犯罪之洗錢
    客觀事實，既不能證明被幫助之正犯成立犯罪，被告自不能
    論處幫助犯之罪責，併予敘明。
據上論斷，應依刑事訴訟法第369條第1項前段、第364條、第299
條第1項前段，洗錢防制法第9條第1項、第5項、第12條第1項、
刑法第11條前段、第30條第1項、第2項，判決如主文。
本案經檢察官蔡薰慧到庭執行職務。
中    華    民    國    95    年    5     月    26    日
                  刑事第十二庭  審判長法  官  蔡永昌
                                      法  官  張正亞
                                      法  官  陳榮和
以上正本證明與原本無異。
如不服本判決，應於收受送達後十日內向本院提出上訴書狀，其
未敘述上訴之理由者並得於提起上訴後十日內向本院補提理由書
（均須按他造當事人之人數附繕本）。
                                      書記官  劉麗芬
中    華    民    國    95    年    5     月    29    日
附錄：本案論罪科刑法條全文
洗錢防制法第9 條第1 項、第5 項
犯第2 條第1 款之罪者，處五年以下有期徒刑，得併科新臺幣三
百萬元以下罰金。
犯前4 項之罪，於犯罪後6 個月內自首者，免除其刑；逾6 個月
者，減輕或免除其刑；在偵查或審判中自白者，減輕其刑。
洗錢防制法第12條第1 項
犯第9 條之罪者，其因犯罪所得財物或財產上利益，除應發還被
害人或第3 人者外，不問屬於犯人與否，沒收之。如全部或一部
不能沒收時，追徵其價額或以其財產抵償之。
附表：
┌──┬─────┬──────┬─────┬─────┐
│編號│銀      行│帳        號│開戶日期  │被害人    │
├──┼─────┼──────┼─────┼─────┤
│  1 │台北富邦銀│000000000000│94.4.7    │乙○○    │
│    │行玉成分行│            │          │          │
├──┼─────┼──────┼─────┼─────┤
│  2 │華南銀行永│000000000000│94.4.8    │張秀梅    │
│    │吉分行    │            │          │          │
├──┼─────┼──────┼─────┼─────┤
│  3 │郵局南港同│000000-00000│92.11.13  │甲○○    │
│    │德郵局    │86-2        │          │          │
└──┴─────┴──────┴─────┴─────┘


司法院資訊處製作；財團法人民間司法改革基金會備份。
